臺灣高等法院民事判決　九十一年度上更(三)字第一九五號
　　上　訴　人　　甲○○
　　訴訟代理人　　魏逸標
右當事人間請求返還土地事件，上訴人對於中華民國八十六年七月十五日臺灣新竹地
方法院八十六年度訴字第四七一號第一審判決提起上訴，經最高法院第三次發回更審
，本院判決如左：
    主　 　 文
上訴駁回。
第二審及發回前第三審訴訟費用由上訴人負擔。
    事    　實
一、聲明：
  (一)原判決廢棄。
  (二)被上訴人在第一審之訴及假執行之聲請均駁回。
二、陳述：與原審及前審判決記載者相同予以引用外，補稱：
  (一)上訴人於原租約所定租期民國（下同）八十五年十二月三十一日屆滿前，多次親
    自向被上訴人表示，或數度以存證信函表示同意續訂租約，遭被上訴人故意拒絕
    續約。
  (二)上訴人並無任何違約情事，依原租約第九條之約定，被上訴人應同意續訂租約，
    不得拒絕。本件經上訴人一再請求與被上訴人續訂租約，兩造自於租期屆滿時即
    成立租賃契約。
  (三)被上訴人無權擅自變動原契約之內容，例如將租期二年縮短為一年及刪除原租約
    第九條之條文；否則原租約第九條：「被上訴人應同意續訂租約，不得拒絕」之
    約定，形同具文。
  (四)被上訴人依原租約第九條之約定，負有與上訴人就系爭土地續訂租約之義務（期
    限應為二年，且期限更新），被上訴人竟請求上訴人拆屋還地，有違誠信原則。
三、證據：援用原審及前審判決提出者。
乙、被上訴人方面：
一、聲明：如主文所示。
二、陳述：與原審及前審判決記載者相同予以引用外，補稱：
  (一)被上訴人在租期屆滿前八十五年十二月初，多次催請上訴人續訂租約，然上訴人
    未與被上訴人協商續訂租約。被上訴人乃於八十五年十二月九日將撰妥之空白租
    約，以存證信函之方式寄交上訴人，請其於該租約上簽名，藉以完成續約手續。
    但上訴人仍拒絕簽名，並表示被上訴人非合法之管理人，無權續約。
  (二)兩造原租約第九條雖有「如乙方無違約之情事，則甲方應同意續訂租約，不得拒
    絕之約定」，但該約定僅係限制被上訴人不得拒絕續訂租約而已，非謂被上訴人
    有按原租約之同一內容與上訴人續訂租約之義務。是續約時自得變更租約之內容
    。
三、證據：援用原審及前審判決提出者。
 　 理      由
一、被上訴人主張：伊於八十四年二月二十五日，將所有坐落新竹縣竹北市○○○段
    麻園小段二二之七地號土地（下稱系爭土地）出租與上訴人建築門牌號碼新竹縣
    竹北市○○路一七二、一七四及一七六號房屋三棟（下稱系爭房屋），約定租期
    自八十四年一月一日起至八十五年十二月三十一日止，並約定租金按申報地價年
    息百分之十計算。租期屆滿後，上訴人並未續租，惟仍繼續使用系爭土地，應屬
    無權占有，爰依民法第七百六十七條及第一百八十四條第一項前段之規定，求為
    判決命上訴人拆除系爭房屋，將系爭土地返還伊，並給付伊自八十六年一月一日
    起至返還系爭土地之日止，按土地申報地價總額年息百分之十計算損害金。上訴
    人則以：伊於系爭租約期滿前即要求被上訴人續訂租約，被上訴人雖有將續租契
    約書寄予伊，惟該契約書所載之租賃期間僅為一年，且刪除原租約第九條有關伊
    無違約情事，被上訴人應同意續訂租約之記載，故伊未予同意。伊既無違約情事
    ，依原租約第九條之約定，被上訴人即有續訂租約之義務，伊非無權占有系爭土
    地等語，資為抗辯。
二、查被上訴人主張系爭土地為其所有，上訴人於八十四年二月二十五日向被上訴人
    繼續租用系爭土地供作系爭房屋基地之用，約定租期自八十四年一月一日起八十
    五年十二月三十一日止，租金按申報地價年息百分之十計算即新台幣（下同）八
    萬三千一百七十元（下稱系爭租約）。嗣租期屆滿，被上訴人曾將續約之契約書
    以存證信函寄予上訴人，惟兩造因租約條件未合致而未續訂租約，上訴人仍繼續
    使用系爭土地之事實，業據被上訴人提出基地租賃契約書及竹北博愛郵局存證信
    函為證（見原審卷第七－八頁），並有新竹縣竹北地政事務所土地複丈成果圖可
    稽（見原審卷第五七頁），且為上訴人所不爭執，被上訴人此部分主張，堪信為
    真實。是本件所應審究者為系爭租約第九條所定如上訴人無違約情事，被上訴人
    應同意續訂租約，不得拒絕之真意為何？又兩造於原租約期限屆滿後，所應協調
    續訂之租約內容是否應受系爭原租約條款之拘束？不得變更？
  (一)被上訴人主張：系爭租約第九條固約定「如乙方（即上訴人）無違約情事，則甲
    方（被上訴人）應同意續訂租約，不得拒絕」，但所謂「續訂租約」，並未限制
    所續訂之租約內容不得有絲毫變更等語。上訴人則以：兩造於八十四年二月廿五
    日訂立系爭租約時，為保障其於期滿後得以繼續租用之權利，增列第九條「如乙
    方（指上訴人）無違約情事，則甲方（指被上訴人）應同意續訂租約，不得拒絕
    」，俾免被上訴人藉口租期已到期不願續租，訴請拆屋還地云云，資為抗辯。經
    查兩造所訂系爭租約第九條固約定「如乙方（即上訴人）無違約情事，則甲方（
    即被上訴人）應同意續訂租約，不得拒絕」（見原審卷第三八頁反面）。惟觀其
    所載，僅約定被上訴人於租期屆滿時應同意續租，並未就續租之租期或其他條件
    為特別約定，故該條僅限制被上訴人不得拒絕續訂租約而已，非謂被上訴人有按
    原租約同一內容與上訴人續訂租約之義務。是被上訴人於續訂租約時，自得斟酌
    變更原契約之內容及條件。另關於續訂租約之內容，依該租約第十五條約定「應
    於租賃期限屆滿十五日前，由上訴人向被上訴人協調續訂租約，否則視為放棄」
    （見原審卷第三八頁正面），據上訴人於原審陳稱：八十五年十二月十七日，我
    親自去拜訪原告（指上訴人）要申請續約，他說會將續約寄來給我，後來他有寄
    來，發現沒有記載第九條、租期二年改一年，我不同意（見原審卷第一六頁背面
    ），足見上訴人於租期屆滿十五日前，未與被上訴人洽談或協調續訂租約事宜，
    顯未踐行上開程序。況上訴人僅於八十五年十二月十七日拜會被上訴人一次，上
    訴人主張：伊於租期屆滿前多次親自拜訪被上訴人協調續訂租約事宜云云，自不
    足採。又上訴人所寄八十五年度竹北六家郵局第五六號、六一號存證信函及八十
    六年度竹北六家郵局第一號、第七號存證信函（見原審卷第四三－四九頁），核
    其內容所載，均不足證明上訴人曾於租期屆滿前多次親向被上訴人協商續訂租約
    事宜，自不足為上訴人有利之認定。次查被上訴人於上訴人未踐行上開程序與之
    協調續訂租約情形下，於八十五年十二月九日將撰妥之續訂租賃契約書二份，以
    竹北郵局第四五九號存證信函寄交上訴人，請上訴人蓋章後於八十五年十二月五
    日前寄交被上訴人，有卷附存證信函可稽（見原審卷第五八頁），然上訴人收受
    該存證信函後以被上訴人非祭祀公業林先坤管理人，無權與其續訂租約為由拒絕
    簽名續約，有卷附上訴人寄予被上訴人之竹北六家郵局第七號存證信函為憑（見
    本院卷第六二頁），是被上訴人於租期屆滿前即八十五年十二月九日以存証信函
    將續租之租賃契約書寄予上訴人，已符合前開租賃契約第九條同意續訂租約之約
    定，惟上訴人於租期屆滿十五日前拒絕協調於先，復拒絕於被上訴人寄予上訴人
    之續訂租賃契約書上簽名續約於後，其拒絕續訂租約，甚為明確，該續租租約即
    未成立，原租賃契約自應於租期屆滿時消滅。上訴人主張：伊於原租約屆滿前，
    曾向被上訴人表示續訂租約，為被上訴人所拒，伊並無任何違約情事，被上訴人
    負有應與伊續訂為期二年租賃契約之義務，且不得刪除原租約第九條之條文，兩
    造租約當然已成立云云，自非可採。
  (二)上訴人另主張：依系爭租約第九條約定，兩造已成立不定期租賃契約云云。惟按
    不定期租賃契約係指租賃期限屆滿後，承租人仍為租賃物之使用、收益，而出租
    人不即表示反對之意思者，視為以不定期限繼續契約，民法第四百五十一條定有
    明文。查系爭租約第二條明定租賃期間定為二年，自八十四年一月一日起至八十
    五年十二月三十一日止，並非不定期租賃契約，又上訴人於期限屆滿後雖繼續使
    用，然被上訴人已分別於八十五年十二月三十一日、八十六年一月二十一日以存
    証信函寄予上訴人，通知上訴人拆屋還地，有該存証信函二件在卷可參（見原審
    卷第八－九頁），揆諸前開條文說明，本件顯非不定期租賃契約。上訴人前開主
    張，亦非可採。
  (三)綜上，兩造續租之租約並未成立，原租約於租期屆滿時消滅，上訴人占有使用被
    上訴人所有如原判決附圖虛線之部分土地無正當權源，則被上訴人依所有權之法
    律關係，請求上訴人將原判決附圖虛線ㄅ部分之建物拆除，並將土地騰空返還被
    上訴人，自無任何違反誠信原則可言，應予准許。上訴人抗辯：被上訴人訴請拆
    屋還地，有違誠信原則云云，尚非可採。
三、按城市地方房屋之租金，以不超過土地及其建築物申報總價額年息百分之十為限
    ；前開規定於租用基地建築房屋準用之，土地法第九十七條第一項、第一百零五
    條定有明文。本院審酌系爭土地坐落之地段、交通情形、經濟繁榮程度及兩造原
    先所訂租賃契約之租金係以土地申報地價年息百分之十計算等情事，認被上訴人
    依民法第一百八十四條侵權行為之規定，請求上訴人自八十六年一月一日起至返
    還土地之日止，按年依土地申報總價額年息百分之十計算損害金，為有理由，亦
    應准許。
四、綜合上述，被上訴人依民法第七百六十七條及第一百八十四條第一項前段之規定
    ，請求上訴人拆除系爭房屋，並將系爭土地騰空返還被上訴人，及自八十六年一
    月一日起至返還系爭土地之日止，按年給付被上訴人依申報地價總額年息百分之
    十計算損害金，為有理由，應予准許。原審為上訴人敗訴之判決，並依兩造聲請
    各酌定相當擔保金額，為准、免假執行之宣告，經核並無不合。上訴意旨指摘原
    判決不當，求予廢棄改判，為無理由，應予駁回。
五、本件事證已臻明確，兩造其餘攻擊防禦方法及舉證，與本件判決結果已不生任何
    影響，不另贅論，附此敘明。
六、據上論結，本件上訴為無理由，爰判決如主文。
中          華        民        國  九　十　一　年  十　一　月 　十二　 日
                        臺灣高等法院民事第十庭
                                        審判長法　官   林　敬　修
                                              法　官   黃　騰　耀
                                              法　官   劉　勝　吉
右正本係照原本作成。
如不服本判決，應於收受送達後二十日內向本院提出上訴書狀，其未表明上訴理由者
，應於提出上訴後二十日內向本院補提理由書狀（均須按他造當事人之人數附繕本）
上訴時應提出委任律師或具有律師資格之人之委任狀；委任有律師資格者，另應附具
律師及格證書及釋明委任人與受任人有民事訴訟法第四百六十六條之一第一項但書或
第二項（詳附註）所定關係之釋明文書影本。
中　　　華　　　民　　　國　　九十一　　年　　十一　　　月　　十四　　　日
　　　　　　　　　　　　　　　　　　　　　　　書記官   李　翠　齡
附註：
民事訴訟法第四百六十六條之一（第一項、第二項）：
對於第二審判決上訴，上訴人應委任律師為訴訟代理人。但上訴人或其法定代理人具
有律師資格者，不在此限。
上訴人之配偶、三親等內之血親、二親等內之姻親，或上訴人為法人、中央或地方機
關時，其所屬專任人員具有律師資格並經法院認為適當者，亦得為第三審訴訟代理人
。
